【裁判字號】    93,訴,4592
【裁判日期】    950418
【裁判案由】    侵權行為損害賠償等
【裁判全文】
臺灣臺北地方法院民事判決              93年度訴字第4592號
原      告  乙○○
訴訟代理人  呂偉誠律師
            李宗輝律師
被      告  甲○○
            丙○○
前列二  人
共      同
訴訟代理人  顧立雄律師
            蘇巧慧律師
            白友桂律師
上列當事人間侵權行為損害賠償等事件，本院於民國95年4月4日
言詞辯論終結，判決如下：
    主      文
原告之訴駁回。
訴訟費用由原告負擔。
    事實及理由
一、程序方面：
    （一）按訴狀送達後，原告不得將原訴變更或追加他訴。但
          因擴張或減縮應受判決事項之聲明者或不甚礙被告之
          防禦及訴訟之終結者，不在此限；又被告於訴之變更
          或追加無異議，而為本案之言詞辯論者，視為同意變
          更或追加，民事訴訟法第255條第1項第3款、第7款、
          第2項分別定有明文。本件原告起訴狀記載訴之聲明
          第一項、第二項為被告甲○○、丙○○應向原告為如
          後之道歉，第三項為被告並應將本判決書之主文連續
          三天以十四號字體及半版篇幅刊登在聯合報、中國時
          報、自由時報、台灣日報、蘋果日報之頭版等詞，嗣
          於民國93年12月15日具狀將上開聲明第三項改為被告
          應將判決書之主文以十四號字體及半版篇幅刊登在聯
          合報、中國時報、蘋果日報之頭版一天等語；95年4
          月4日復陳述將原訴之聲明第一、二項當作附件的道
          歉聲明，訴之聲明更正為被告應將如附件之道歉聲明
          及本判決書之主文以十四號字體半版篇幅刊登於聯合
          報、中國時報、蘋果日報之頭版一天等詞。核原告僅
          減縮應受判決事項之聲明，或僅補充、確定訴之聲明
          內容，且不甚礙被告等之防禦及訴訟之終結，被告等
          復對之無異議而為本案之言詞辯論，揆諸前開說明，
          應予准許。
    （二）又原告起訴狀主張被告等誹謗原告，並依民法第18條
          第1項、第195條第1項規定請求被告等應登報道歉。
          嗣於94年2月22日言詞辯論時陳述就93年10月21日被
          告丙○○召開記者會及發布新聞稿部分，被告甲○○
          為決策者，被告丙○○為執行者，被告等二人為共同
          侵權行為等詞，並於94年7月29日起具狀或陳述系爭
          新聞稿係被告甲○○指示、授意等語。被告等雖表示
          不同意該部分原告訴之變更、追加，惟本院觀之原告
          起訴狀所載訴之聲明就請求被告等登報道歉之內容均
          有「．．誹謗乙○○先生為媒體敗類、不肖媒體人、
          離間兩國之間的感情、離間兩國人民感情、極盡污衊
          等等」，且起訴狀事實及理由第一段第三行亦陳述「
          ．．然被告等竟由丙○○於九十三年十月廿一日主持
          記者會並散發新聞稿，指稱原告係媒體敗類、不肖媒
          體人、離間兩國之間的感情、離間兩國人民感情、極
          盡污衊等等，而被告甲○○於九十三年十月廿一日參
          加陳雲程百歲書法展開幕典禮，又影射原告為人何寥
          落鬼何多」等語，足見原告起訴時就被告丙○○於93
          年10月21日主持記者會及發布新聞稿部分已主張被告
          甲○○有共同侵權行為，被告等辯稱此部分原告為訴
          之變更、追加，顯非可採。
二、原告聲明：被告應將如附件所示之道歉聲明及本件判決書主
    文以十四號字體及半版篇幅刊登在聯合報、中國時報、蘋果
    日報之頭版一天。並陳述：
    （一）被告甲○○、丙○○分別為中華民國總統及總統府秘
          書長。原告於所主持之新聞駭客節目中引用Google網
          站之新聞報導：臺灣方面在巴拿馬前女總統生日時，
          送了一個1百萬元美金的大紅包等語。嗣該新聞經立
          法委員劉文雄、蔡中涵加以引申。然被告等竟由被告
          丙○○於93年10月21日主持記者會（下稱系爭記者會
          ）並散發新聞稿（下稱系爭新聞稿，如附件二），指
          稱原告係媒體敗類、不肖媒體人、離間兩國之間的感
          情、離間兩國人民感情、極盡污衊等等，而被告陳水
          扁於93年10月21日參加陳雲程百歲書法展開幕典禮，
          又影射原告為人何寥落「鬼」何多。我政府不當將鉅
          額經費授助國外政客，引發友邦媒體、國會之不滿，
          司法機構亦介入調查此等不法之情事，實屬臺灣之恥
          、臺灣人民之恥。則原告身為媒體之人，對於國內外
          已喧騰不堪之聞，再加以引用報導之，實無不當或違
          法。被告等已是最高官最要職，尤應儘力維護憲法所
          保障之人民基本權利，乃被告等竟不思已職已任，無
          視憲法精神，以抹黑方式誹謗原告實有不當，爰依民
          法第18條第1項、第195條第1項之規定訴請判決如訴
          之聲明。
    （二）被告丙○○主持系爭記者會並散發系爭新聞稿，被告
          丙○○是執行者，被告甲○○是決策者，二人應係共
          同侵權行為。系爭新聞稿所指「不肖媒體人」明顯指
          涉乙○○，由此益足證總統府就「少數不肖政客及媒
          體人侵害總統名譽」發布新聞稿自擬稿至呈核發布相
          關文書，為被告甲○○授意而為之反擊之一環，其係
          該發布新聞稿之授意者。如今法院以調查證據之必要
          ，發函總統府提出該新聞稿之擬稿及呈核發布之相關
          文書，總統府又拒不提出對被告甲○○不利之證據，
          是以準用依民事訴訟法第354條之法理，法院自得審
          酌情形，認原告主張該文書足證被告甲○○為系爭新
          聞稿之授意者之事實為真實。
三、被告等均聲明：原告之訴駁回。並陳述：
    （一）有關被告丙○○部分：
          １、被告丙○○自93年5月20日起擔任總統府秘書長
              職務，於93年10月21日基於職責以總統府秘書長
              之身分，就日前媒體及立法委員侵害總統名譽之
              不當言論，以召開記者會之方式，表達總統府之
              立場，記者會內容即如原告所提證二之系爭新聞
              稿。遍查新聞稿全文，並未使用「媒體敗類」等
              用語。被告丙○○於記者會中使用「敗類」或「
              不肖」等語，觀諸上下文義係指不經查證即轉述
              不實惡毒言論或再加以惡意引述，以污衊我國及
              友邦元首名譽，離間我國與友邦國家及人民感情
              之不當，並無特定對象，更未特別指明原告。
          ２、被告丙○○召開系爭記者會之緣由，起因於93年
              10月18日至20日間，媒體及政治人物對總統及友
              邦元首之不實報導及指控，謂甲○○總統致贈巴
              拿馬前總統莫斯科索生日禮物1百萬元美金，以
              及可能是因為吃了豆腐給遮羞費云云。被告蘇貞
              昌時任總統府秘書長之職務，為導正國內外視聽
              ，維護國家元首尊嚴，不得不召開系爭記者會，
              就上揭媒體及立法委員侵害總統名譽之不當言論
              ，嚴正表達總統府之立場，以遏止不實報導繼續
              以訛傳訛，並駁斥立法委員所捏造之不實言論，
              非無端召開記者會，故意損害原告名譽。縱原告
              主觀認知被告丙○○於系爭記者會及新聞稿中所
              稱之「敗類」、「不肖」等乃指稱原告，被告蘇
              貞昌於系記者會之言論，係就原告於93年10月18
              日未經查證即於媒體上散布所謂甲○○總統致贈
              巴馬拿前總統1百萬元美金紅包當作生日禮物言
              論之行為，即可受公評事項所為之適當評論，非
              以詆毀原告名譽為目的，且僅有該評論可否為其
              他人認同接受之問題，並不具有不法性，不可能
              負擔侵權行為損害賠償責任。
          ３、被告丙○○於系爭記者會發表之言論及系爭新聞
              稿，乃基於維護國家名譽之公益所為之善意言論
              ，被告丙○○舉行系爭記者會之目的，乃為防止
              我國及友邦元首之名譽繼續被不實指控踐踏、侵
              害所必要之自衛、自辯及保護合法利益所為之善
              意言論，依刑法第311條第1款規定及相關實務見
              解，應認未具有不法性。甚至被告丙○○基於總
              統府秘書長之職責所在，以系爭記者會對媒體不
              實報導及政治人物惡意中傷言論公開加以澄清，
              亦符合刑法第311條第2款所規定公務員因職務而
              報告，屬以善意發表言論而有不罰之阻卻違法事
              由，不能認有構成不法之侵權行為。
          ４、前揭媒體及政治人物於93年10月18日至20日間所
              散布之不實報導及惡意不實之中傷言論，經由各
              廣播電視或平面媒體持續不斷之轉述及報導，尤
              其有線電視新聞台更是24小時不斷重複播出，而
              民眾更可以隨時上網閱讀上開新聞資料或以此作
              為討論，已足使社會大眾產生總統與友邦元首有
              不當金錢往來，以及總統對友邦元首有不禮貌行
              為之錯誤印象，惟從未見始作俑者之媒體或政治
              人物予以詳加查證或釐清，任令社會大眾之錯誤
              印象繼續存在，則被告丙○○本於職責所在，不
              得不就此一持續對國家元首名譽造成侵害之狀態
              ，召開系爭記者會加以澄清及駁斥，乃為職務上
              防衛國家元首名譽所為之必要行為，依民法第14
              9條規定，屬合法防衛他人權利之行為，自無損
              害賠償責任可言。
    （二）有關被告甲○○部分：
          １、被告甲○○於93年10月21日參加陳雲程百歲書法
              展開幕典禮時，係對現場簇擁眾多記者所提出各
              式各樣之問題時，簡單回應以：「看看陳大師最
              喜歡的張學良字句－人何寥落鬼何多」，僅為單
              純藉古人之詩句比喻被告甲○○當時之「心情」
              ，並沒有針對任何個人，做任何具體的評斷或指
              涉，並無原告起訴書所載影射原告為鬼之意。
          ２、有關原告之名譽是否受損之事實乃侵權行為損害
              賠償責任之要件之一，係對原告有利之事實，依
              法自應由原告證明之，迺今除原告自己主觀認定
              被告甲○○係以上揭言論影射其為「鬼」外，並
              未舉出其客觀上之社會評價已因原告之上揭言論
              而有所毀損之任何證明，自無從以上揭言論主張
              被告甲○○應對原告負侵害其名譽之侵權行為責
              任。
          ３、姑不論被告丙○○93年10月21日於系爭記者會及
              系爭新聞稿內容並未侵害原告任何權利，系爭記
              者會上被告丙○○所發表之言論，乃其以總統府
              秘書長職務身分所為之職務上行為，並非基於任
              何人之指示，至於系爭新聞稿則為總統府之幕僚
              人員將系爭記者會上被告丙○○之發言內容加以
              整理，由公共事務室主任審核無誤後，依授權原
              則決定發布。被告甲○○既未參與系爭記者會及
              新聞稿之決策及撰擬過程，自無從因被告丙○○
              於系爭記者會所發表之言論及系爭新聞稿之內容
              ，而與被告丙○○有任何共同侵害原告權利之行
              為。
四、兩造不爭執之事項：
    （一）原告於93年10月18日所主持新聞駭客之節目中提到看
          到有一個新聞報導有關臺灣方面在巴拿馬前女總統生
          日時送了一個1百萬元美金的大紅包等語。
    （二）被告丙○○於93年10月21日召開系爭記者會，總統府
          事後並發布系爭新聞稿。
    （三）被告甲○○在93年10月21日參加陳雲程百歲書法展開
          幕典禮，陳述「人何寥落鬼何多」等語。
    （四）被告甲○○曾經以原告為被告提起訴訟，起訴狀內容
          如原證五。在該訴訟中被告甲○○曾經為聲請調查證
          據暨準備（一）狀，如原證六。
    （五）臺灣電視公司、聯意製作股份有限公司所提出93年10
          月21日新聞影帶內容，除了被告有爭執、原告表示沒
          有意見部分之外，其餘如原告94年6月16日陳報狀所
          提供之譯文。
五、得心證之理由：
    本件爭點為：93年10月21日被告丙○○主持系爭記者會並
    散發系爭新聞稿，被告甲○○是否有決策、指示、授意；
    系爭記者會及新聞稿內容是否構成侵害原告名譽權之侵權行
    為；被告甲○○是否於93年10月21日參加陳雲程百歲書法
    展開幕典禮，影射原告乙○○為「人何寥落鬼何多」之「鬼
    」。就上開爭點分述如下：
    （一）93年10月21日被告丙○○主持系爭記者會並散發系爭
          新聞稿，被告甲○○是否有決策、指示、授意：
          １、原告雖主張被告丙○○主持系爭記者會並散發系
              爭新聞稿，被告丙○○是執行者，被告甲○○是
              決策者，系爭新聞稿發布係受被告甲○○指示，
              被告等二人應係共同侵權行為云云，然已為被告
              等二人所否認，暫不論述系爭記者會及新聞稿之
              內容有無侵害原告名譽，原告就此主張並未提出
              任何證據證明之，且經總統府函覆：依總統府處
              務規程第5條規定總統府秘書長為總統府首長，
              綜理府內事務，有關總統府新聞發布之作業程序
              ，事屬府內事務，依規定秘書長可逕予決定，無
              需事先呈請總統核示，此有總統府94年7月19日
              華總參字第09400105590號函在卷可憑（見本院
              卷第101頁）。又系爭新聞稿係總統府公共事務
              室根據93年10月21日當時丙○○秘書長召開記者
              會之發言內容整理，公共事務室陳文宗主任於審
              核無誤後，依授權原則決定發布，亦有總統府95
              年1月2日華總公一字第09500000230號函附卷可
              參（見本院卷第146頁）。則由前開總統府之二
              函文可知，系爭記者會之召開由被告丙○○決定
              即可，無需經由被告甲○○核示，而系爭新聞稿
              之發布，亦係系爭記者會召開之後，總統府公共
              事務室整理被告丙○○於系爭記者會發言內容，
              再由公共事務室主任審核無誤後決定發布，要與
              被告甲○○無涉。原告就前開主張既無法舉證證
              明之，自難認原告主張被告甲○○就系爭記者會
              及新聞稿為決策者，系爭新聞稿係受被告甲○○
              之指示，被告甲○○就此有共同侵權行為云云為
              真正可採。
          ２、原告雖主張總統府拒不提供系爭新聞稿之擬稿及
              呈核發布相關文書，應認原告主張被告甲○○為
              系爭新聞稿之授意者之事實為真正云云，惟總統
              府非本件當事人，自無民事訴訟法第345條規定
              「當事人無正當理由不從提出文書之命者，法院
              得審酌情形認他造關於該文書之主張或依該文書
              應證之事實為真實」之適用。又本院觀之上開總
              統府95年1月2日華總公一字第09500000230號函
              文內容，總統府已說明總統府新聞稿自擬稿至呈
              核後發布，因公布內容均係公開資料，日後長期
              登錄總統府網站，任何人均可查核，依慣例，擬
              稿程序所留檔案均不留存，是以，總統府並無發
              布該則新聞稿之任何書面檔案以資送請貴院參辦
              等語，則原告聲請傳喚證人陳文宗即公共事務室
              主任到庭之待證事實為總統府有無擬稿程序所留
              檔案均不留存之慣例及其依據，上開函文內容已
              為回覆，本院即認無再行傳喚之必要，均併此敘
              明。
    （二）被告丙○○於93年10月21日召開系爭記者會並發布系
          爭新聞稿行為是否有侵害原告名譽權：
          １、按言論自由為人民之基本權利，憲法第11條有明
              文保障，國家應給予尊重及最大限度之維護，俾
              人民得以實現自我、溝通意見、追求真實及監督
              各種政治或社會活動之功能得以發揮，惟為兼顧
              對個人名譽、隱私及公共利益之保護，法律並非
              不得對言論自由依傳播方式為合理限制，司法院
              大法官會議第509號解釋揭櫫明確。唯名譽係開
              放概念，一人行使言論自由因而侵害他人名譽，
              構成不法，應依法益權衡加以判斷。上開509號
              解釋旨在衡平憲法所保障之言論自由與名譽權兩
              種法益，在民事事件中，就一人行使言論自由，
              是否構成不法侵害，基於法律秩序的統一性，應
              就整體法規範予以評價考量，因憲法為民事法之
              上位規範，在為民事法解釋時亦不應違反憲法原
              則及憲法精神，而應採合憲解釋為之。況民事責
              任與刑事責任相同，均在對行為人違反義務行為
              所課以之負擔，僅因反社會性及影響之法益不同
              ，而設定不同程序追究違反者之責任，民事事件
              對不法行為之制裁不亞於刑事制裁，對處罰程度
              較嚴之刑事責任，大法官已作出第509號解釋，
              則對制裁程度較輕或相等之民事責任，亦應一體
              釋用。是上開509號解釋於民事法中應予適用，
              即應將該解釋文揭櫫之概念及刑法第310條第3項
              、第311條除外規定，置於民事個案中予以考量
              ，而作為侵害名譽權行為之阻卻不法事由。
          ２、再參諸美國憲法對言論自由保障之精神，其法制
              要求對公共事務，特別是對公務員及公眾人物所
              為之言論，須證明行為人具實質之惡意（actual
              malice），即明知為不實之確定故意或出諸不論
              真實與否之未必故意（reckless disrgard），
              始得追究行為人之責任，此即所謂之「真實惡意
              原則」。同理最高法院93年臺上字第1979號判決
              意旨亦明揭斯旨「．．倘依行為人所提證據資料
              ，可認有相當理由確信其為真實，或對行為人乃
              出於明知不實故意捏造或因重大過失、輕率、疏
              忽而不知其真偽等不利之情節未善盡舉證責任者
              ，均不得謂行為人為未盡注意義務而有過失。縱
              事後證明其言論內容與事實不符，亦不能令負侵
              權行為之損害賠償責任。換言之，行為人依其所
              提證據資料有相當理由確信其為真實，且非僅涉
              及私德而與公共利益有關，符合真實善意，應屬
              言論自由權利之正當行使，即為侵害名譽行為之
              阻卻違法事由，縱有致使他人權利受侵害之結果
              ，亦難謂有何民法第184條侵權行為要件中之不
              法侵害可言。
          ３、又處理涉及妨害名譽性質之言論，除需考量前述
              真實惡意原則外，尚須審酌「合理評論」原則，
              該原則所保護者為「意見或評論的陳述」，詳言
              之，陳述事實與發表意見不同，事實有能證明真
              實與否的問題，意見則為主觀之價值判斷，無所
              謂真實與否，不論意見或評論是多麼荒謬或粗暴
              ，不論其是好是壞或是不好不壞，不論其是不成
              熟的、輕率的或是不嚴謹的評論，均在保障範圍
              之內。蓋意見評論之語詞常屬評價性語詞，本屬
              主觀，無從以客觀事實證明，於美國法院判決實
              例中，批評某人為垃圾、笨蛋、白痴或偏執狂等
              ，或形容某人為希特勒或法西斯主義份子等，均
              曾被法院判決屬於意見或評論之表達。而在判斷
              某種評論是否「合理」或「適當」，並不是在審
              查評論或意見的表達是否選擇了適當的字眼或形
              容詞，而是在審查其評論所根據之事實或評論的
              事實是否已經為大眾知曉，或是否在評論的同時
              一併公開的陳述，其目的即是在讓大眾去判斷表
              達意見之人對某項事務的評論或意見是否持平，
              表達意見人是否能受到社會大眾的信賴及其意見
              或評論是否會被社會接受，社會自有評價及選擇
              。在判斷是否為「善意」的評論，其重點係在審
              查表達意見人是否針對與公眾利益有關之事項表
              達意見或作評論，其動機非以毀損被評論人之名
              譽為唯一之目的，即可認其評論為善意。倘誹謗
              涉及之對象係公眾人物，則因公眾人物較諸一般
              人更容易接近大眾傳播媒體，自可利用媒體為其
              所作所為進行辯護，是以其就公共事務之辯論，
              實處於較為有利之地位，對公眾人物所為有關公
              共事務之批評，自應嚴格認定其是否確有實際惡
              意。因此，主張名譽受到損害之當事人應舉證證
              明被告有「真實惡意」，而表意人是否善意發表
              對可受公評之事，為適當之評論，應審查四要件
              ，即系爭評論乃是一種意見的表達而非事實之陳
              述、所評論者必須為與公眾利益有關之事項、評
              論所根據或所評論之事實，應隨同評論一併公開
              陳述，或已經為眾所周知、表意人為該評論時，
              其動機並非以損害評論人之名譽為唯一目的，只
              要符合上述四要件之評論，即應認係合理之評論
              （Fair  Comment），而受保護，至於該評論是
              否「正確」，並非法院所應判斷。
          ４、本件原告主張被告等侵權行為範圍包含系爭記者
              會內容及散發新聞稿的部分，惟93年10月21日被
              告丙○○主持系爭記者會內容究竟為何，經聯意
              製作股份有限公司函覆「本公司僅有該記者會相
              關新聞影帶，並無該記者會全程完整錄影帶」；
              中國電視事業股份有限公司函覆「經查93年10月
              21日總統府由秘書長丙○○先生主持記者會乙事
              ，本公司並無留存該則新聞之錄影帶」；臺灣電
              視事業股份有限公司則提供當日該公司新聞報導
              光碟一片，有聯意製作股份有限公司94年2月21
              日聯意（九四）法字3號函、中國電視事業股份
              有限公司94年3月2日中視琪行字第94003205號函
              及光碟片、錄影帶在卷可稽（見本院卷第68頁至
              第70頁）。又原告就聯意製作股份有限公司及臺
              灣電視事業股份有限公司提供之錄影帶、光碟片
              作成之譯文，其中有關被告丙○○主持系爭記者
              會時之陳述如「國人跟中共一樣的企圖斷我邦誼
              」、「我們的全體同胞大家都能夠唾棄敗類，都
              能夠團結一心，少做令人寒心的事情」、「媒體
              人不經過查證，有極少數不肖政客惡意引述，有
              這樣的極少數敗類，我們還要敵人嗎？真令人寒
              心」（見本院卷第89頁、第91頁），與系爭新聞
              稿內容，除其中「國人跟中共」或「國人與中共
              」、「我們的全體同胞大家都能夠唾棄敗類，都
              能夠團結一心」或「台灣二千三百萬全體同胞都
              能唾棄敗類、團結一心」等用語稍有不同外，其
              餘均相同，且如前述，總統府亦函覆系爭新聞稿
              係總統府公共事務室根據系爭記者會被告丙○○
              之發言內容整理等詞，足認被告丙○○辯稱其於
              系爭記者會之發言內容與系爭新聞稿之內容相同
              為真實可採。
          ５、本院遍觀93年10月21日被告丙○○召開系爭記者
              會發言內容（即系爭新聞稿內容），其中「國人
              」、「媒體人」、「敗類」固均未指名道姓，然
              而系爭記者會係於原告93年10月18日在其所主持
              之新聞駭客節目中述及被告甲○○曾贈送1百萬
              元美金予巴馬拿總統之事後相隔3日召開，且再
              觀之系爭記者會內容（即系爭新聞稿內容）復與
              巴拿馬總統有關，則從原告在其主持之電視節目
              言論及被告丙○○召開系爭記者會、發布系爭新
              聞稿，二者時間緊接、內容密切相關相互勾稽以
              觀，已堪認系爭記者會及系爭新聞稿中所稱「國
              人」、「媒體人」、「敗類」係指原告。
          ６、有關我國是否致贈巴拿馬總統1百萬元美金做為
              生日禮物，涉及我國外交事務，亦影響我國與巴
              拿馬國家邦誼，為全民所關注之議題，係可受公
              評之事項，而原告為公眾人物，於其主持之新聞
              駭客節目中就此可受公評之事項為評論，且評論
              對象涉及國家、友邦、友邦元首及國家元首，被
              告丙○○基於總統府秘書長之職責，召開系爭記
              者會並發布系爭新聞稿，雖有使用「不肖」、「
              敗類」或「國人與中共一樣企圖斷我邦誼」、「
              離間兩國之間的感情」、「未經查證」、「傷了
              兩國人民感情」、「以輕忽的態度極盡污衊」等
              字眼，惟從系爭記者會被告丙○○發言內容（即
              系爭新聞稿內容）整體觀之，上開字句均屬表達
              意見、評論，而非事實之陳述，且係對於原告之
              前於新聞駭客節目言論之攻擊、防禦，被告蘇貞
              昌並無明知不實故意捏造或因重大過失、輕率、
              疏忽而不知事實真偽之情事。又被告丙○○於系
              爭記者會之發言內容（即系爭新聞稿內容）既係
              對公眾利益有關之事項為意見表達及評論，且所
              依據之事實即關於我國與巴拿馬外交事務及原告
              於新聞駭客節目之評論內容當時已為眾所周知，
              被告丙○○於系爭記者會之發言及發布之系爭新
              聞稿內容指稱「不肖」、「敗類」之前後文句已
              說明係因認為原告未經查證、污衊國家元首及友
              邦元首、離間兩國之間感情、傷害兩國人民感情
              緣故，被告丙○○於系爭記者會之發言內容及發
              布之系爭新聞稿內容並未逾越原告之前於新聞駭
              客節目所述贈與巴拿馬總統1百萬元美金此一事
              件範圍。則被告丙○○基於總統府秘書長職掌，
              就涉及國家、友邦、總統等公眾利益有關之事務
              ，提出質疑、反駁、澄清，並依其個人主觀之價
              值判斷，提出主觀之意見及評論，讓社會大眾去
              判斷原告於新聞駭客節目中言論是否持平，其動
              機即非以損害原告名譽為目的，應可認被告蘇貞
              昌於系爭記者會之發言內容及發布系爭新聞稿係
              就可受公評事項善意發表言論，難認有何不法之
              情形。
          ７、況名譽權，係人在社會上應與其地位相當之尊敬
              或評價之利益為內容之權利，各人按其地位，有
              其相當之品格、聲望及信譽。所謂名譽權受損，
              非單依被害人主觀之感情決之，尚應依社會客觀
              之評價而定。本件原告於新聞駭客節目中有關贈
              與巴拿馬總統1百萬元美金事件之言論，及被告
              丙○○就此提出反駁及主觀評論、意見，二者何
              者為大眾接受，社會自有評價及選擇，被告蘇貞
              昌於系爭記者會之發言內容及發布系爭新聞稿，
              不致使原告依其地位在社會上之評價遭受貶損，
              原告主張名譽權因此受有損害，亦非足採。
    （三）被告甲○○是否於93年10月21日參加陳雲程百歲書法
          展開幕典禮，影射原告乙○○為「人何寥落鬼何多」
          之「鬼」：
          原告固另主張被告甲○○於93年10月21日參加陳雲程
          百歲書法展開幕典禮，以「人何寥落鬼何多」影射原
          告為「鬼」而侵害原告名譽云云，然已為被告甲○○
          所否認，並以前揭情詞置辯。本院綜觀93年10月21日
          被告甲○○陳述「人何寥落鬼何多」一詞之過程，被
          告甲○○係於參觀陳雲程百歲書法展發表上開言論，
          「人何寥落鬼何多」字句為當次書法展展出之作品之
          一，而被告甲○○陳述「人何寥落鬼何多」時前後言
          論內容為「陳大師最喜歡的張學良的字句，看一下好
          不好，看一下，『人何寥落鬼何多』」，有兩造不爭
          執之譯文在卷可稽（見本院卷第90頁）。又由臺灣電
          視事業股份有限公司提供之該日新聞光碟片可知，被
          告甲○○發表前開言論當時，現場有安全人員、工作
          人員及眾多記者圍繞，而於被告甲○○發表上開言論
          之前，雖有現場記者發問「你是不是覺得被乙○○污
          衊了」、「總統．．有免責權．．．他說有免責權」
          等語，此有兩造不爭之譯文附卷可參（見本院卷第90
          頁），惟現場記者之聲音已有部分不清晰，且此起彼
          落，被告甲○○亦係在行進間停頓轉身陳述前開字句
          。是故，由被告甲○○發表上開言論時間係在參觀書
          法展時，且被告甲○○並非與記者以一問一答方式發
          表上開言論，被告甲○○亦未於該言論中表明係針對
          記者之發問所為之回答，該言論內容所描述之情節復
          為該書法展內容，並未提及任何有關是否贈送1百萬
          元美金予巴拿馬總統事件，則不論從前開言論發表之
          時空、經過及言論之全體內容，客觀上均無從認定被
          告甲○○所言「人何寥落鬼何多」係有影射原告為「
          鬼」之意思。原告就被告甲○○上開言論有影射原告
          為「鬼」之意思既未舉證證明之，其主張因被告陳水
          扁前開影射而名譽權受有損害，即非可採。
六、綜上所述，被告丙○○基於總統府秘書長之職權，於93年10
    月21日召開系爭記者會之發言內容及發布系爭新聞稿，係對
    於原告在93年10月18日所主持之新聞駭客節目及其他立法委
    員在93年10月20日召開記者會發表有關巴拿馬總統收受1百
    萬元美金事件之言論提出質疑、澄清、反駁，並表達主觀意
    見及評論，尚難認係惡意發表言論，且原告於新聞駭客節目
    之言論及被告丙○○之言論何者為社會大眾所接受，社會自
    有評價及選擇，不致使原告依其地位在社會上之評價遭受貶
    損，被告丙○○之前開行為即非故意、過失不法侵害原告之
    名譽權。又被告甲○○於93年10月21日參觀書法展陳述「人
    何寥落鬼何多」一詞，依描述情節及時空，客觀上無從認定
    有影射原告為「鬼」之意思，亦難認被告甲○○前開言論有
    侵害原告之名譽權。從而，原告主張被告等二人有侵害原告
    名譽權之共同侵權行為，請求被告等登報道歉顯屬無據，應
    予駁回。
七、本件事證已臻明確，兩造其餘之攻防方法與判決結果不生影
    響，無庸逐一論述，併此敘明。
八、據上論結：原告之訴為無理由，依民事訴訟法第78條，判決
    如主文。
中    華    民    國    95    年    4    月     18    日
                  民事第三庭    法  官  鄭佾瑩
以上正本係照原本作成
如對本判決上訴，須於判決送達後20日內向本院提出上訴狀
中    華    民    國    95    年    4    月     18    日
                                書記官  方美雲


司法院資訊處製作；財團法人民間司法改革基金會備份。
